ACORDAO-COMPLETO-2368471

ACÓRDÃO 8712/2019 ATA 33/2019 - SEGUNDA CÂMARA

VISTO, relatado e discutido este recurso de reconsideração, interposto por Manuel Valente de Lima Neto contra o Acórdão 4090/2018-TCU-Segunda Câmara.
	ACORDAM os ministros do Tribunal de Contas da União, reunidos em sessão da 2ª Câmara, diante das razões expostas pela relatora, e com fundamento nos arts. 32, inciso I, e 33 da Lei 8.443/1992, em: 
	9.1. conhecer do presente recurso e negar-lhe provimento;
	9.2. dar ciência desta deliberação ao recorrente, à Fundação Nacional de Saúde e à Procuradoria da República no Estado de Alagoas.

Recurso de reconsideração em tomada de contas especial instaurada pela Fundação Nacional de Saúde em desfavor de ex-prefeito de Tanque darca, AL, em razão de irregularidades na utilização dos recursos transferidos por meio de convênio que objetivou implantação de sistema de abastecimento de água na área urbana da cidade.

Segunda Câmara

Prefeitura Municipal de Tanque D'arca/AL.

3. Recorrente: Manuel Valente de Lima Neto (CPF XXX.085.224-XX).
3.1. Responsável: Manuel Valente de Lima Neto (CPF XXX.085.224-XX).
3.2. Interessada: Fundação Nacional de Saúde (CNPJ 26.989.350/0001-16).

13.1. Ministros presentes: Augusto Nardes (na Presidência), Aroldo Cedraz e Ana Arraes (Relatora).
13.2. Ministro-Substituto convocado: Weder de Oliveira.
13.3. Ministro-Substituto presente: André Luís de Carvalho.

ACORDAO-COMPLETO-2414729

Acórdão de Relação 1591/2020 - Plenário

Acórdão de Relação

Manuel Valente de Lima Neto

ANA ARRAES

ministro José Mucio Monteiro.

Adoto como parte do relatório a instrução da Secretaria de Recursos, que contou com a anuência de seu corpo dirigente (peças 74 a 76) :
"INTRODUÇÃO
1.	Trata-se de recurso de reconsideração interposto por Manuel Valente de Lima Neto (peças 61-62) contra o Acórdão 4090/2018-TCU-Segunda Câmara (peça 37) , de Relatoria do Exmo. Ministro José Múcio Monteiro.
1.1	A deliberação recorrida apresenta o seguinte teor:
VISTOS, relatados e discutidos estes autos de tomada de contas especial instaurada contra Manuel Valente de Lima Neto, ex-prefeito municipal de Tanque d'Arca - AL, em razão da não realização do objeto do Convênio 1674/2004 (Siafi 531479) , firmado com a Fundação Nacional de Saúde (Funasa) para a implantação de sistema de abastecimento d'água na área urbana da cidade.
ACORDAM os Ministros do Tribunal de Contas da União, reunidos em Sessão da 2ª Câmara, diante das razões expostas pelo Relator, e com fundamento nos arts. 1º, inciso I; 12, § 3º; 16, inciso III, alíneas 'b' e 'c' e § 3º; 19, caput; 23, inciso III, alínea 'a' e 'b'; 28, inciso II, e 57 da Lei 8.443/1992, c/c os arts. 1º, inciso I; 202, § 8º; 209, incisos II e III e § 7º; 210; e 214, inciso III, alíneas 'a' e 'b', do Regimento Interno do TCU e art. 6º, inciso II, da Instrução Normativa TCU 71/2012, em:
9.1. arquivar o processo sem julgamento de mérito em relação à responsabilidade da empresa Terra Construções Ltda., ante a ausência de pressupostos de desenvolvimento válido e regular do processo atinentes ao exercício do contraditório e da ampla defesa;
9.2. julgar irregulares as contas de Manuel Valente de Lima Neto, condenando-o ao pagamento das quantias a seguir especificadas e fixando-lhe o prazo de 15 (quinze) dias, a contar da notificação, para comprovar, perante o Tribunal, o recolhimento da dívida aos cofres da Funasa, acrescida da correção monetária e dos juros de mora calculados a partir das datas de ocorrência até a data do efetivo recolhimento, abatendo-se os valores eventualmente já ressarcidos, na forma da legislação em vigor:
	DATA
	TIPO
	Valor (R$) 

	24/3/2006
	Débito
	207.998,41

	3/5/2006
	Débito
	207.998,00

	28/7/2009
	Crédito
	13,40

9.3. aplicar a Manuel Valente de Lima Neto multa no valor de R$ 70.000,00 (setenta mil reais) , com a fixação do prazo de 15 (quinze) dias, a contar da notificação, para comprovar, perante o Tribunal, o recolhimento da dívida aos cofres do Tesouro Nacional, atualizada monetariamente desde a data deste acórdão até a do efetivo recolhimento, se for paga após o vencimento, na forma da legislação em vigor;
9.4. autorizar, desde logo, a cobrança judicial das dívidas, caso não atendida a notificação;
9.5. remeter cópia desta decisão à Procuradoria da República no Estado de Alagoas.
HISTÓRICO
2.	Cuidam os autos de TCE instaurada pela Fundação Nacional de Saúde (Funasa) em face de Manuel Valente de Lima Neto, ex-prefeito de Tanque d'Arca/AL, em razão de irregularidades na utilização dos recursos transferidos por meio do Convênio 1674/2004 (Siafi 531479) , celebrado entre as referidas autarquia e municipalidade (peça 1, p. 159-177) , cujo objeto era a implantação de sistema de abastecimento d'água na área urbana da cidade (peça 1, p. 19-55) .
3.	A vigência do convênio, considerando seus aditivos, foi até 31/12/2009 (peça 1, p. 297, 313-317, 339-343; e peça 2, p. 76-82, 96-100) . O referido ajuste teve previsão de repasse de R$ 519.995,41 pela Funasa, contudo, foram transferidos apenas R$ 415.996,41. Os recursos federais foram liberados em 22/3/2006 (R$ 207.998,41) e 28/4/2006 (R$ 207.998,00) , conforme peça 1, p. 255 e 267.
4.	Considerando o atesto da concedente de inexecução das obras e ausência de utilidade para a população, bem como a identificação de pagamento a maior à empresa contratada, por meio do Acórdão 4090/2018-TCU-Segunda Câmara (peça 37) , foram julgadas irregulares as contas do Sr. Manuel Valente de Lima Neto, ex-prefeito de Tanque d'Arca/AL (gestão 2005/2008) . O ex-prefeito também fora condenado em débito, sendo-lhe também aplicada a multa individual do art. 57 da Lei 8.443, de 1992, no valor de R$ 70.000, nos termos dos itens 9.2 e 9.3 do citado acórdão.
5.	Examina-se, nesta oportunidade, o recurso de reconsideração interposto por Manuel Valente de Lima Neto (peças 61-62) contra o citado julgado.
EXAME DE ADMISSIBILIDADE 
6.	O recurso preenche os requisitos de admissibilidade, conforme exigência do art. 33 da Lei 8.443/1992 (Lei Orgânica do TCU) . Refere-se, ainda, a responsável legitimado e meio recursal adequado para impugnar o Acórdão 4090/2018-TCU-Segunda Câmara (peça 37) .
7.	Dessa forma, ratificam-se as propostas de conhecimento do recurso, com efeito suspensivo, formuladas nos exames de peças 66-67, acolhidas pela Relatora, Ministra Ana Arraes, conforme Despacho de peça 69.
EXAME DE MÉRITO
8.	Delimitação do recurso
9.	No recurso trazido (peças 61-62) , será necessário verificar, em síntese, se:
10.	Em preliminar
	a) houve prejuízo ao contraditório e a ampla defesa, por cerceamento de defesa, haja vista a realização de citação por edital e a necessidade do esgotamento de diligências.
11.	No mérito
	a) houve a incidência da prescrição, considerando que os fatos ocorreram em 2006; e
	b) houve comprovação da boa e regular aplicação dos recursos federais recebidos e a responsabilidade do recorrente pode ser ilidida haja vista: 1) o mesmo ter ingressado com ação de ressarcimento em face da empresa contratada por pagamentos realizados a maior; 2) a possibilidade de incidência da Súmula TCU 230; 3) a alegação de presunção de legitimidade de seus atos e o argumento de necessidade de inversão do ônus da prova; 4) a ausência de dolo, má-fé e prejuízo ao Erário.
DA PRELIMINAR
12.	Do prejuízo ao contraditório e a ampla defesa
13.	Em sua defesa (peça 61, 2-3) , alegando cerceamento de defesa, o recorrente sustenta que a citação por edital não observou os preceitos legais, notadamente em relação a necessidade de esgotamento prévio dos meios de diligência.
Análise
14.	De fato, a não localização do responsável no endereço constante do Cadastro de Pessoas Físicas da Receita Federal (CPF) não é capaz de gerar, por si só, a presunção de que a pessoa se encontra em lugar desconhecido e incerto para justificar a notificação por edital em processo do TCU.
15.	Assim, devem ser realizados outros procedimentos que permitam a conclusão de que foram efetuados significativos esforços para localizar o responsável, a exemplo de pesquisas junto a cadastros de órgãos públicos ou concessionárias de serviços públicos, etc.
16.	No presente caso, a despeito de o recorrente alegar o contrário em suas razões recursais, é possível verificar que a Unidade Técnica realizou inúmeros e significativos esforços a fim de realizar a citação. Compulsando os autos é possível verificar que houve 7 (sete) tentativas de citação (peça 31) , considerando o endereço constante no site da RFB/CPF, diligências realizadas no TSE e, inclusive, por meio de designação de servidor para entrega pessoal da comunicação (peça 20) .
17.	Portanto, houve sim observância do esgotamento de diligências anteriormente à realização de citação por edital. Nesse diapasão, há diversos julgados/entendimento extraídos da jurisprudência selecionada, verbis:
Antes de promover a citação por edital, o TCU, para assegurar a ampla defesa, deve buscar ao máximo outros meios possíveis para localizar e citar o responsável, nos limites da razoabilidade, a exemplo das medidas previstas no art. 6.º, inciso II, da Resolução-TCU 170/2004, fazendo juntar aos autos documentação ou informação comprobatória dos diferentes meios experimentados que restaram frustrados, como também da impossibilidade em localizá-lo, demonstrando, quando for o caso, que ele está em lugar ignorado, incerto ou inacessível, procedimento que deve ser adotado mesmo quando for lançada pelos Correios a informação 'não procurado' no cartão de aviso de recebimento da comunicação processual remetida ao responsável. (Acórdão 4851/2017-TCU-Primeira Câmara, relator Ministro Augusto Sherman) 
A citação por edital é válida quando forem adotadas anteriormente outras providências com vistas a localizar o responsável, como o encaminhamento da correspondência a endereços informados ou a endereços obtidos em pesquisas em bases de dados. (Acórdão 872/2010-TCU-Segunda Câmara, relator Ministro Aroldo Cedraz) 
18.	Deste modo, entende-se que não procede o argumento de cerceamento de defesa.
DO MÉRITO
19.	Da incidência da prescrição
20.	Em sua defesa (peça 61, 1-2) , sustentando a ocorrência da prescrição punitiva, o recorrente frisa que os fatos impugnados ocorreram em 2006 e que, considerando o prazo prescricional de 5 anos da Lei 9.873/1999, o prazo prescricional se esgotou em 2010.
21.	Análise
22.	Inicialmente é oportuno registrar que a pretensão punitiva do TCU se subordina ao prazo geral de prescrição de 10 anos, estipulado no art. 205 da Lei 10.406/2002 (Código Civil) , cuja contagem se inicia na data de ocorrência da irregularidade sancionada e se interrompe, uma única vez, na data do ato que ordenar a citação, a audiência ou a oitiva da parte, nos termos do art. 202, inciso I, do mesmo diploma legal. 
23.	Relativamente ao débito, o entendimento jurisprudencial pacífico é de que não têm caráter punitivo, possuindo, essencialmente, natureza jurídica de reparação civil pelo prejuízo causado ao erário, não sendo alcançada pelo instituto da prescrição. Portanto, são imprescritíveis, por força do art. 37, § 5º, da Constituição Federal de 1988 e da Súmula TCU 282. Nesse diapasão, há diversos julgados/entendimento extraídos da jurisprudência selecionada, verbis.
A tese fixada pelo STF no RE 669.069 (Repercussão Geral 666) , que trata da incidência da prescrição nos débitos com a União decorrentes de ilícitos civis (prazo prescricional de cinco anos) , não alcança prejuízos que decorram de ilícitos administrativos, como a não comprovação da regular gestão de recursos públicos, que são imprescritíveis. (Acórdão 11228/2017-TCU-Primeira Câmara, relator Ministro Benjamin Zymler) 
A condenação em débito em processo de tomada de contas especial não tem caráter punitivo, possuindo, essencialmente, natureza jurídica de reparação civil pelo prejuízo causado ao erário, não sendo alcançada pelo instituto da prescrição da pretensão punitiva. (Acórdão 4214/2017-TCU-Primeira Câmara, relator Ministro Benjamin Zymler) 
O reconhecimento da prescrição da pretensão punitiva não implica o afastamento do débito, porquanto as ações de ressarcimento movidas pelo Estado contra os agentes causadores de danos ao erário são imprescritíveis, nos termos do art. 37, § 5º, da Constituição Federal e da Súmula TCU 282. (Acórdão 76/2017-TCU-Plenário, relatora Ministra Ana Arraes) 
Súmula TCU 282: As ações de ressarcimento movidas pelo Estado contra os agentes causadores de danos ao erário são imprescritíveis. (Acórdão 2166/2012-TCU-Plenário, relatora Ministra Ana Arraes) 
24.	Quanto à prescrição da pretensão punitiva, o certo é que o TCU, após intenso debate jurídico e divergência jurisprudencial, consolidou seu entendimento por meio de incidente de uniformização de jurisprudência, prolatado no âmbito do TC Processo 030.926/2015-7, e por intermédio do Acórdão 1441/2016-TCU-Plenário, relator Ministro Benjamin Zymler, no sentido de que a pretensão punitiva do Tribunal de Contas da União para imposição da penalidade de multa subordina-se ao prazo geral de prescrição indicado no art. 205 do Código Civil, que é de 10 anos.	 
25.	Definiu ainda a decisão oriunda do incidente de uniformização que interrompe a prescrição o ato que ordenar a citação, audiência ou oitiva das partes no âmbito do Tribunal de Contas.
26.	Quanto a aplicação da Lei 9.873/1999, em 2017, o Plenário deste Tribunal entendeu que os processos de controle externo não se sujeitão à prescrição desta norma, uma vez que a atividade de controle exercida pelo TCU não se enquadra como exercício do poder de polícia do Estado (Acórdão 851/2017-TCU-Plenário, relator Ministro Aroldo Cedraz) .
27.	Analisando-se os elementos dos autos, constata-se que o ato que ordenou a citação ocorreu em 18/04/2017 (peça 10) , ou seja, em intervalo inferior a 10 anos do prazo final para prestação de contas do Convênio 1674/2004, dez/2009 (peça 2, 100) , termo a quo para contagem do prazo prescricional.
28.	Portanto, in casu, conforme a jurisprudência desta Corte de Contas Federal, não houve a prescrição da pretensão punitiva.
29.	Da comprovação da boa e regular aplicação dos recursos públicos federais recebidos e da responsabilidade do recorrente
30.	Em sua defesa (peça 61, p. 9-18) , em síntese, o recorrente sustenta que:
	a) por meio de fiscalização dos serviços houve a constatação de vícios e defeitos, e o pagamento realizado a maior à empresa contratada foi recuperado por meio de ação de ressarcimento ajuizado em face da construtora, acostada na peça 62 (peça 61, p. 9-11) ;
	b) não deve ser responsabilizado pois o prazo de prestação de contas do Convênio 1674/2004 recaiu sobre o prefeito sucessor (Súmula TCU 230) (peça 61, p. 11-13) ;
	c) os seus atos possuem presunção de legitimidade, assim, eventual irregularidade apontada deve ser provada pela fiscalização (inversão do ônus da prova) (peça 61, p. 13-14) ; e
	d) não houve dolo, má-fé e nem prejuízo ao Erário (peça 61, p. 15-18) .
Análise
31.	Preliminarmente, cabe rememorar que o recorrente foi condenado ao débito de R$ 415.996,41, montante total de recursos federais transferidos/recebidos, tendo em vista a comprovação de execução de apenas 24,33% ou de inexecução de 75,67% do objeto pactuado (implantação de sistema de abastecimento d'água na área urbana da cidade, Convênio 1.674/2004) , com atesto por parte da fiscalização da concedente de ausência de benefício para a municipalidade. Tem-se por oportuno destacar item do acórdão relativo ao ponto mencionado:
As visitas técnicas da Funasa evidenciaram a incompleta execução das obras e a ausência de utilidade delas para a população visada, de modo que não houve consecução do objetivo pactuado. Apontou-se ainda que os pagamentos à empresa ocorreram em proporção maior do que a da parcela comprovadamente executada da obra. (Trecho do Voto do Ministro Relator, Acórdão 4090/2018-TCU-Segunda Câmara, peça 37) 
32.	O fato de ter sido recuperada a importância de R$ 98.961,45, por meio de ação de ressarcimento ajuizado pela Municipalidade em face da construtora, não tem o condão de ensejar mudança no quadro fático, isto é, na sucumbência condenatória, pois o percentual de inexecução continuará sendo considerado 75,67% e a ausência de benefício da população não restará elidida.
33.	Ademais, cabe registrar que, em 25/02/2019, realizou-se pesquisa na citada Ação de Ressarcimento em face da empresa contratada (Processo 0000323-69.2008.8.02.0203 - TJ/AL) , acostada aos autos na peça 62. A citada demanda judicial teve apelação julgada em 11/10/2017, tendo, no mérito, recebido parcial provimento. Diante da impossibilidade de consulta na referida decisão não há como considerar a decisão de 1ª instância juntada aos autos (peça 62) .
34.	Relativamente a alegação de ausência de responsabilidade do recorrente tendo em vista que o prazo de prestação de contas perpassou seu mandado (Súmula TCU 230) , cabe esclarecer que nessas situações as responsabilidades são distintas (gestão dos recursos e prestação de contas) . Eventual omissão e/ou não prestação de contas do prefeito sucessor pode acarretar responsabilidade, fato este que não elide a responsabilidade de gestão e utilização dos recursos do prefeito antecessor.
35.	No caso, constatou-se que o recorrente estava exercendo o mandado de prefeito municipal no período 2005-2008 e os recursos foram repassados/recebidos em 2006 (peça 1, p. 255 e 267) e utilizados/gastos em 2006 (peça 2, p. 134, 140, 146, 152, 158, 164 e 168) , ou seja, a responsabilidade pela gestão e pela execução recaiu inteiramente sobre o recorrente. A responsabilidade do prefeito sucessor (Súmula TCU 230) foi analisada e descartada, conforme excerto do relatório e do voto condutor do Acórdão 4090/2018-TCU-Segunda Câmara, abaixo transcritos:
RELATÓRIO 
 (...) 
15. Na instrução à peça 8, demonstrou-se que a imputação do débito apurado nesta TCE deveria recair inteiramente sobre o ex-prefeito Manuel Valente de Lima Neto, vez que foi durante o seu mandato de 2005-2008 que foram repassados os recursos pela Funasa e efetuados os pagamentos à contratada.
16. Esclareceu-se que, no caso, não cabe responsabilizar o prefeito sucessor que não geriu recursos do convênio, solicitou a sua rescisão, devolveu saldo remanescente (R$ 13,40, em 28/7/2009) e representou contra o antecessor perante a Procuradoria da República por ato de improbidade administrativa (peça 2, p. 240-248 e 250-258) .
17. Também se demonstrou obstáculo à responsabilização da empresa contratada, mormente porque, em razão de não ter ela sido notificada na fase interna da TCE e, já então, terem transcorrido mais de dez anos desde o último pagamento a ela efetuado com recursos do convênio, seria inviável o regular exercício do contraditório e a ampla defesa. (Trecho do Relatório do Acórdão 4090/2018-TCU-Segunda Câmara, peça 37) 
VOTO 
 (...) 
Tampouco podem ser imputadas as irregularidades constatadas neste feito ao prefeito sucessor que não geriu os recursos transferidos, adotou as medidas cabíveis para a responsabilização do antecessor e restituiu saldo remanescente do convênio.
36.	Cumpre ressaltar que cabe ao gestor prestar contas da integralidade das verbas federais recebidas, cabendo-lhe o ônus da prova quanto à boa e regular aplicação desses recursos, nos termos do art. 70, parágrafo único, da Constituição Federal. 
37.	Assim, não é o TCU que deve provar que houve a apropriação indébita, mas o gestor é que tem o ônus da prova de demonstrar a boa e regular aplicação dos recursos, razão pela qual a alegação da presunção de legitimidade do ato administrativo não é bastante para modificar o decisum.
38.	No presente caso, em 2006, houve recebimento de recursos federais no montante de R$ 415.996,41 e foram gastos os mesmos valores no mesmo período. Assim, cabe ao gestor público responsável pela gestão e execução desses recursos a comprovação da boa e regular aplicação no objeto pactuado. Nesse pensamento, há diversos julgados/entendimento extraídos da jurisprudência selecionada, verbis.
O gestor que subscreve o convênio assume a responsabilidade pessoal pela observância de suas disposições, incluindo o ônus de comprovar a boa e correta aplicação dos recursos públicos recebidos. (Acórdão 5742/2016-TCU-Primeira Câmara, relator Ministro Bruno Dantas) 
O ônus da prova da idoneidade no emprego de recursos públicos, no âmbito administrativo, recai sobre o gestor, obrigando-se este a comprovar a regular aplicação dos valores a ele confiados. (Acórdão 933/2013-TCU-Plenário, relatora Ministra Ana Arraes) 
O ônus de comprovar a regularidade integral na aplicação de recursos públicos compete ao gestor, por meio de documentação consistente, que demonstre cabalmente os gastos efetuados, bem assim o nexo causal entre a execução do objeto e os recursos repassados. (Acórdão 7240/2012-TCU-Segunda Câmara, relator Ministro Augusto Nardes) 
Compete ao gestor comprovar a boa e regular aplicação dos recursos públicos, cabendo-lhe, portanto, o ônus da prova. (Acórdão 3134/2010-TCU-Segunda Câmara, relator Ministro Augusto Sherman) 
39.	Cabe esclarecer, ainda, que no âmbito dos processos de sua competência, a responsabilidade dos jurisdicionados perante o TCU é de natureza subjetiva, caracterizada mediante a presença de simples culpa stricto sensu, sendo desnecessária a caracterização de conduta dolosa ou má-fé do gestor, bem como eventual aferimento de vantagens financeiras (locupletamento) . 
40.	Assim, a alegação de ausência de dolo, má-fé e ausência de prejuízo ao Erário não é suficiente para infirmar o decisum.
41.	Desse modo, é suficiente a quantificação do dano, a identificação da conduta do responsável que caracterize sua culpa, seja por imprudência, imperícia ou negligência, e a demonstração do nexo de causalidade entre a conduta culposa (stricto sensu) e a irregularidade que ocasionou o dano ao erário. Já a culpa grave ou grosseira é variável subjetiva considerada apenas para a dosimetria da apenação, se for o caso, ou seja, não como excludente de culpabilidade. Nesse sentido há farta jurisprudência desta Corte de Contas:
A obrigação de ressarcimento ao erário prescinde de comprovação de dolo. É suficiente a quantificação do dano, a identificação da conduta do responsável que caracterize sua culpa, seja por imprudência, imperícia ou negligência, e a demonstração do nexo de causalidade entre a conduta culposa (stricto sensu) e a irregularidade que ocasionou o dano ao erário. (Acórdão 185/2016-TCU-Plenário, relator Ministro Vital do Rêgo) 
No âmbito dos processos de controle externo, a responsabilidade dos gestores de recursos públicos é de natureza subjetiva. São exigidos simultaneamente três pressupostos para a responsabilização: (i) o ato ilícito na gestão dos recursos públicos; (ii) a conduta dolosa ou culposa; e (iii) o nexo de causalidade entre o dano e o comportamento do agente. Admite-se a ocorrência de excludentes de culpabilidade, tal como a inexigibilidade de conduta diversa ou a ausência de potencial conhecimento da ilicitude. (Acórdão 2420/2015-TCU-Plenário, relator Ministro Benjamin Zymler) 
A condenação em débito independe da ocorrência de conduta dolosa ou de locupletamento, bastando para tanto a constatação de conduta culposa (stricto sensu) dos responsáveis pela irregularidade que ocasionou o dano ao erário. (Acórdão 2367/2016-TCU-Plenário, relator Ministro Benjamin Zymler) 
A responsabilidade perante os tribunais de contas é de natureza subjetiva, se origina de conduta comissiva ou omissiva do agente, dolosa ou culposa, cujo resultado seja a violação dos deveres impostos pelo regime de direito público aplicável àqueles que administram recursos do Estado ou ainda aos que, sem deter essa condição, causarem prejuízo aos cofres públicos. (Acórdão 6479/2014-TCU-Segunda Câmara, relator Ministro Marcos Bemquerer) 
A condenação em débito independe da ocorrência de conduta dolosa ou de locupletamento, bastando para tanto a constatação de conduta culposa (stricto sensu) dos responsáveis pela irregularidade que ocasionou o dano ao erário. (Acórdão 5297/2013-TCU-Primeira Câmara, relator Ministro José Múcio Monteiro) 
42.	No presente caso, o recorrente foi condenado em razão de, durante o seu mandato, realizar pagamentos à empresa contratada por serviços que não foram integralmente prestados e que não geraram o benefício esperado para a população. Todas essas constatações foram realizadas e atestadas por meio de fiscalizações da concedente, que possuem presunção de veracidade e legitimidade, a qual só pode ser descaracterizada mediante a apresentação de prova robusta em contrário, o que não houve.
43.	Diante do exposto, propõe-se o não provimento das razões recursais apresentadas.
CONCLUSÃO
44.	Em face da análise das razões recursais apresentadas, concluiu-se que:
	a) não houve prejuízo ao contraditório e a ampla defesa pela realização de citação por edital, tendo em vista que a Unidade Técnica realizou inúmeros e significativos esforços a fim de realização a citação, isto é, esgotou previamente as diligências. No caso, constatou-se que houve sete (7) tentativas de citação, inclusive por meio de nomeação de servidor para entrega pessoal da comunicação, todas frustradas.
	b) não ocorreu a prescrição da pretensão punitiva do TCU. O termo inicial (a quo) para a contagem do prazo da prescrição da pretensão punitiva do TCU foi dez/2009 (peça 2, p. 100) . Assim, considerando que a ordem para a citação foi dada em 18/4/2017 (peça 10) , não transcorreu o prazo decenal (10 anos) . Portanto, in casu, conforme a jurisprudência desta Corte de Contas Federal, não houve a prescrição da pretensão punitiva. Relativamente ao débito apurado, este não possui caráter punitivo, possuindo, essencialmente, natureza jurídica de reparação civil pelo prejuízo causado ao erário, não sendo alcançado pelo instituto da prescrição. Dessa forma, são imprescritíveis, por força do art. 37, § 5º, da Constituição Federal de 1988 e da Súmula TCU 282.
	c) a responsabilidade do prefeito na execução de convênio advém da sua condição de signatário do ajuste, que o faz garantidor da correta aplicação dos recursos. Por conseguinte, cabe ao gestor prestar contas da integralidade das verbas federais recebidas, cabendo-lhe o ônus da prova quanto à boa e regular aplicação desses recursos, nos termos do art. 70, parágrafo único, da Constituição Federal.
	d) no âmbito dos processos do Tribunal de Contas da União, a responsabilidade dos jurisdicionados perante o TCU é de natureza subjetiva, caracterizada mediante a presença de simples culpa stricto sensu, sendo desnecessária a caracterização de conduta dolosa ou má-fé do gestor, bem como eventual aferimento de vantagens financeiras (locupletamento) .
	e) os relatórios de fiscalização da concedente constituem atos administrativos, os quais, observados os requisitos de constituição e validade (competência, forma, finalidade, motivo e objeto) , gozam de seus atributos (imperatividade, autoexecutoriedade e presunção de legalidade ou legitimidade) . Enquanto não desconstituídos, na via administrativa ou judicial, produzem os efeitos para os quais foram constituídos.
PROPOSTA DE ENCAMINHAMENTO
45.	Ante o exposto, submetem-se os autos à consideração superior, propondo-se, com fundamento nos arts. 33 da Lei 8.443/1992:
	I - conhecer do recurso de reconsideração interposto pelo Sr. Manuel Valente de Lima Neto contra o Acórdão 4090/2018-TCU-Segunda Câmara, e, no mérito, negar-lhe provimento;"
O representante do Ministério Público junto ao TCU, Procurador Rodrigo Medeiros de Lima, anuiu ao encaminhamento alvitrado pela unidade instrutiva e teceu considerações a respeito da alegação do recorrente quanto à prescrição da pretensão punitiva (peças 77) :
	"Em face dos elementos constantes dos autos, este representante do Ministério Público de Contas da União manifesta-se em consonância com o encaminhamento alvitrado pela unidade instrutiva, em pareceres uniformes (peças 74-76) , sem prejuízo de tecer algumas considerações a respeito da alegação do recorrente da prescrição da pretensão punitiva, analisada nos itens 24 a 28 da instrução à peça 74.
2.	Segundo a Secretaria de Recursos (Serur) , não teria ocorrido a prescrição da pretensão punitiva, uma vez que 'o ato que ordenou a citação ocorreu em 18/4/2017 (peça 10) , ou seja, em intervalo inferior a 10 anos do prazo final para prestação de contas do Convênio 1674/2004, dez/2009 (peça 2, p. 100) , termo a quo para a contagem do prazo prescricional' (§ 27 da instrução à peça 74) .
3.	No entanto, em relação ao termo a quo para a contagem do prazo prescricional, o Ministério Público entende, na linha do defendido pela unidade técnica de origem, que se deve adotar o último dia de mandato do ex-prefeito (31/12/2008) como termo inicial de contagem, situação em que também não teria ocorrido a prescrição da pretensão punitiva, conforme análise constante § 65 da instrução à peça 34, transcrito a seguir:
65. Acerca da proposta de aplicação de multa verifica-se que o fato gerador da proposta de multa foi a execução parcial do objeto o convênio e a não comprovação da boa e regular aplicação dos recursos repassados. Nada obstante a vigência do convênio tenha sido estendida até 31/12/2009, poder-se-ia considerar o último dia de mandato do ex-prefeito (31/12/2008) como termo inicial de contagem. Os relatórios que apontaram a execução parcial foram de 21/11/2007 (peça 2, p. 14) até 4/8/2008 (peça 2, p. 52) , para ficar apenas naqueles produzidos ainda no mandato do ex-prefeito. Em qualquer das datas acima, considerando que a citação do responsável foi ordenada em 18/4/2017 (peça 10) , não houve o transcurso do lapso temporal de dez anos entre a data da ocorrência e a do despacho que ordenou a citação. Assim, não ocorreu a prescrição da pretensão punitiva, consoante entendimento firmado por este Tribunal no Acórdão 1441/2016-TCU-Plenário, em Incidente de Uniformização de Jurisprudência, que assentou que pretensão punitiva do Tribunal de Contas da União subordina-se ao prazo geral de prescrição indicado no art. 205 do Código Civil, que é de dez anos, e é contada a partir da data de ocorrência da irregularidade sancionada, nos termos do art. 189 do Código Civil."
	É o relatório.

Karissa Mirelle Terêncio Costa (OAB/AL 13.510) e outros representando Manuel Valente de Lima Neto.

Procurador Rodrigo Medeiros de Lima.

RECURSO DE RECONSIDERAÇÃO. TOMADA DE CONTAS ESPECIAL. REPASSES PARA OBRAS DE SISTEMA DE ABASTECIMENTO DE ÁGUA. USO DA TOTALIDADE DOS RECURSOS EM PAGAMENTOS À EMPRESA CONTRATADA. EXECUÇÃO PARCIAL SEM CONCLUSÃO DE ETAPA ÚTIL. AUSÊNCIA DE BENEFÍCIOS À POPULAÇÃO. RESPONSABILIDADE DO PREFEITO GESTOR DOS RECURSOS. CITAÇÃO POR EDITAL. REVELIA. CONTAS IRREGULARES. DÉBITO. INTEGRIDADE DA PRETENSÃO PUNITIVA. MULTA. EMPRESA CONTRATADA NÃO NOTIFICADA NA FASE INTERNA. TRANSCORRIDOS MAIS DE DEZ ANOS DO FATO GERADOR. PREJUÍZO AO CONTRADITÓRIO E À AMPLA DEFESA. ARQUIVAMENTO SEM JULGAMENTO DE MÉRITO. AUSÊNCIA DE RESPONSABILIDADE DO PREFEITO SUCESSOR, QUE NÃO GERIU RECURSOS. CONHECIMENTO. NÃO PROVIMENTO.

TOMADA DE CONTAS ESPECIAL (TCE)

Secretaria de Recursos (Serur).

Este processo trata de tomada de contas especial instaurada pela Fundação Nacional de Saúde em desfavor de Manuel Valente de Lima Neto, ex-prefeito de Tanque d'arca, AL, em razão de irregularidades na utilização dos recursos transferidos por meio de convênio que objetivou implantação de sistema de abastecimento de água na área urbana da cidade. 
O Acórdão 4090/2018-TCU-Segunda Câmara, de relatoria do ministro José Múcio Monteiro, julgou irregulares as contas do responsável, com imputação de débito e multa.
Irresignado com essa decisão, Manuel Valente de Lima Neto interpôs o presente recurso de reconsideração.
Preliminarmente, ratifico o despacho exarado no sentido de que este recurso merece ser conhecido, porquanto preenchidos os requisitos de admissibilidade.
No que tange aos argumentos apresentados, anuo às conclusões da Secretaria de Recursos, as quais foram acompanhadas pelo representante do Ministério Público junto ao TCU, procurador Rodrigo Medeiros de Lima, sem prejuízo dos destaques a seguir.
O argumento de Manuel Neto relativo a cerceamento de defesa não deve ser acatado, pois, conforme apontou a unidade técnica, a criticada citação por edital ocorreu após sete tentativas frustradas de citação desse responsável, considerando o endereço constante no Cadastro de Pessoas Físicas da Receita Federal do Brasil, diligências realizadas ao Tribunal Superior Eleitoral e, inclusive, por meio de designação de servidor para entrega pessoal da comunicação.
Igualmente, a alegação de prescrição da pretensão punitiva não socorre o ex-prefeito. Além de, para imposição da penalidade de multa, o Tribunal de Contas da União se subordinar ao prazo geral de prescrição indicado no art. 205 do Código Civil - 10 anos contados da data de ocorrência da irregularidade sancionada e interrompidos, uma única vez, na data do ato que ordena a citação, a audiência ou a oitiva da parte -, o entendimento jurisprudencial pacífico é de que a condenação em débito não tem caráter punitivo, possuindo, essencialmente, natureza jurídica de reparação civil pelo prejuízo causado ao erário, sendo, portanto, imprescritível. Esclareço que se passaram menos de dez anos entre o ato que ordenou a citação (18/4/2017) e, conforme apontado pelo douto representante do MPTCU, o último dia de mandato do ex-prefeito (31/12/2008) .
No que tange à possibilidade de responsabilização do prefeito sucessor, rememoro que o débito imputado a Manuel Valente de Lima Neto decorre da inexecução de 75,67% do objeto pactuado no convênio, percentual esse que não se alterou com a recuperação - por meio de ação de ressarcimento ajuizada pelo ex-prefeito - de pagamento feito a maior para a empresa contratada. Ademais, conforme esclareceu a unidade instrutiva, os recursos foram recebidos e utilizados no mesmo ano - 2006 -, segundo ano de mandato de Manuel Neto, o que o torna o único responsável pela utilização e pela comprovação da boa e regular aplicação dos valores recebidos. Destaco que o acórdão vergastado analisou e descartou esse mesmo argumento.
Por fim, relembro que, no âmbito dos processos de competência desta Corte de Contas, a responsabilidade dos jurisdicionados é de natureza subjetiva, evidenciada pela presença de simples culpa stricto sensu, a qual prescinde da caracterização de conduta dolosa, má-fé ou eventual obtenção de vantagens financeiras. Assim, é insuficiente a alegação de ausência de dolo, má-fé ou prejuízo ao erário para invalidar uma decisão.
	Ante o exposto, proponho o não provimento deste recurso de reconsideração e VOTO por que seja aprovada a minuta de deliberação que submeto a este Colegiado.
TCU, Sala das Sessões Ministro Luciano Brandão Alves de Souza, em 17 de setembro de 2019.
ANA ARRAES 
Relatora